臺灣彰化地方法院民事判決　100年度簡上字第40號
上　訴　人　蕭國章
被上訴人　　劉掽暖
訴訟代理人　蕭家福
上列當事人間請求清償借款事件，上訴人對於中華民國100年2月
10日本院北斗簡易庭99年度斗簡字第 290號第一審判決提起上訴
，本院於100年7月27日言詞辯論終結，判決如下：
    主     文
上訴駁回。
第二審訴訟費用新台幣參仟壹佰伍拾元由上訴人負擔。
    事實及理由
一、上訴人方面：
    上訴人之主張及陳述除與原審判決記載相同者，茲予引用外
    ，並補稱：
  (一)兩造於85年偵字第1210號詐欺告訴案件，在85年7月23日庭
    訊時當場和解，除部分以現金新台幣（下同）10萬元支付外
    ，另以數日內即到期，發票人蕭家鐘（係被上訴人之小叔）
    、金額20萬元之支票（下稱乙支票）補足差額，當時由上訴
    人經傳遞法警、書記官，再交給檢察官，檢察官看過支票問
    被上訴人：蕭家鐘你認識嗎？被上訴人回答說：蕭家鐘是伊
    的小叔，但已分家。檢察官再問：你們兄弟分家我不管，但
    蕭家鐘既是你小叔，那他開的支票，你拿不拿？被上訴人無
    再回答，就把乙支票接了過來，並簽字和解。庭訊結束，上
    訴人走出法庭時，想到被上訴人並未交出經上訴人背書、發
    票日85年1月20 日、票號AC0000000、帳號1889-7號、金額
    30萬元、發票人張添晉、付款人田中鎮農會信用部之支票（
    下稱甲支票）正本，轉回庭內，請檢察官向被上訴人取回支
    票正本，當時承審檢察官問被上訴人要甲支票銷案，被上訴
    人稱未帶在身上，答應他日補送法院，但未補送，檢察官無
    追蹤，致有今日之糾紛。
  (二)甲支票確係經上訴人背書後，持向被上訴人借款30萬元，惟
    因訴外人蕭建仁欠負上訴人金錢，故訴外人蕭建仁拿乙支票
    還上訴人欠款，上訴人乃持乙支票交付被上訴人，藉以返還
    其中20萬元借款，訴外人蕭建仁已於99年10月19日死亡，被
    上訴人在訴外人蕭建仁死亡前未對上訴人起訴，竟於訴外人
    蕭建仁死亡後才對上訴人起訴，事實上，上訴人於上開詐欺
    案件偵查時即已還清系爭借款。
  (三)並聲明：(1)原判決廢棄。(2)上廢棄部分，被上訴人在第一審
    之訴駁回。(3)第一、二審訴訟費用由被上訴人負擔。
二、被上訴人方面：
    被上訴人之主張及陳述除與原審判決記載相同者，茲予引用
    外，並補稱：
  (一)上訴人只有返還被上訴人10萬元借款，若上訴人確已還清借
    款，則何以未將甲支票取回？
  (二)被上訴人並無收受上訴人所稱之乙支票，訴外人蕭建仁、蕭
    家鐘均與本件無關，上訴人就已清償借款之事實，應負舉證
    證明之責任。
  (三)並聲明：(1)請求駁回上訴。(2)第二審訴訟費用由上訴人負擔
    。
三、兩造不爭執事項：
  (一)上訴人於84年11月24日向被上訴人借得30萬元，並交付經其
    背書之甲支票予被上訴人，資為借款之憑據，惟原告屆期提
    示，竟遭存款不足退票，而未獲付款。
  (二)被上訴人因本件借款糾紛，曾對上訴人提出詐欺罪之刑事告
    訴，嗣經臺灣彰化地方法院檢察署檢察官以85年度偵字第12
    10號不起訴處分書為不起訴處分。
  (三)上訴人向被上訴人借款30萬元後，曾交付現金10萬元予被上
    訴人，返還前開借款之其中10萬元。
  (四)原告於99年12月7日提起本件清償借款訴訟。
四、兩造爭執事項：
  (一)本件借款是否業經上訴人全部清償完畢？
  (二)本件借款請求權是否已罹於時效而消滅？
五、法院之判斷：
  (一)按當事人主張有利於己之事實者，就其事實有舉證之責任，
    民事訴訟法第277條本文定有明文。又事實有常態與變態之
    分，其主張常態事實者無庸負舉證責任，反之，主張變態事
    實者，則須就其所主張之事實負舉證責任，此為舉證責任分
    擔原則。再者，對於自己主張之事實已盡證明之責後，對其
    主張於抗辯之事實，並無確實證明方法或僅以空言爭執者，
    當然認定其抗辯事實之非真正，而應為被告不利益之裁判（
    參見最高法院18年上字第1679號判例意旨）。
  (二)本件被上訴人主張上訴人於84年11月24日向被上訴人借得30
    萬元，並交付經其背書之甲支票予被上訴人，資為借款之憑
    據，惟被上訴人屆期提示，竟遭存款不足退票，而未獲付款
    ，嗣上訴人曾交付現金10萬元予被上訴人，返還前開借款之
    其中10萬元，然就其餘20萬元迄未清償等事實，已據其提出
    甲支票及其退票理由單、臺灣彰化地方法院檢察署檢察官85
    年度偵字第1210號不起訴處分書影本各一件附卷為憑，核屬
    相符，上訴人則以其於前開詐欺案件偵查時曾當庭交付現金
    10萬元及支票予被上訴人，惟被上訴人卻藉故未將甲支票交
    還，其確已清償全部借款等語置辯。揆諸上揭說明，上訴人
    所辯已清償全部借款卻未將借據取回或銷毀之變態事實，自
    應由上訴人負舉證責任。
  (三)上訴人辯稱其交付乙支票予被上訴人乙節，無非以聲請調閱
    上開偵查卷宗，並訊問承辦檢察官劉仁慈、書記官陳俊元及
    證人蕭家鐘等，為其主要之證據方法，經查：經原審向臺灣
    彰化地方法院檢察署調閱該偵查卷宗，惟該偵查卷宗早於98
    年11月4日因逾保存期限而依法銷毀，故調卷無著， 此有該
    案件銷毀明細資料在卷可參（見原審卷第14、15頁），另上
    訴人固聲請訊問前開詐欺案件承辦檢察官及書記官，惟上訴
    人於原審自承不知乙支票有無兌現（即尾款20萬元有無清償
    ），則承辦檢察官及書記官豈有知悉之理？！況且，參以被
    上人於原審所提上開不起訴處分書影本理由項第三段明載「
    ‧‧‧且事後被告蕭國章亦清償告訴人（即本件被上訴人）
    10萬元‧‧‧」，而別無上訴人有交付乙支票或清償尾款20
    萬元之記載，亦無相類似之文義，具見上訴人聲請訊問承辦
    該檢察官及書記官，顯無必要，又上訴人於本院行準備程序
    及言詞辯論時雖聲請訊問證人蕭家鐘，本院於行準備程序時
    已依其聲請通知證人蕭家鐘，惟證人蕭家鐘並未到場，再者
    ，衡諸上訴人所辯如何自訴外人蕭建仁取得乙支票，嗣於上
    開詐欺案件偵查庭時交付被上訴人情節，縱認訴外人蕭家鐘
    確有簽發乙支票，亦難據此逕論上訴人有交付乙支票予被上
    訴人而清償系爭20萬元借款之事實，是本院認並無訊問證人
    蕭家鐘之必要。此外，未據上訴人提出具體證據，證明其已
    清償系爭20 萬元借款之事實， 是其辯稱本件借款已全部清
    償完畢，即難採認。換言之，被上訴人主張上訴人向其借款
    30萬元，迄今尚欠20萬元未清償，即非無據，尚堪採信。
  (四)次按「請求權，因15年間不行使而消滅。」、「消滅時效，
    自請求權可行使時起算。」，民法第125條前段、第128條前
    段分別定有明文。又所謂請求權可行使時，乃指權利人得行
    使請求權之狀態而言。至於義務人實際上能否為給付，則非
    所問（最高法院63年台上第1885號判例要旨參照）。經查：
    被上訴人主張其執有上訴人所背書之甲支票，以擔保本件借
    款之清償，其發票日（清償日）為85年1月20日， 屆期提示
    ，未獲付款之事實，業據原告提出相符之支票及退票理由單
    影本等件為證，且為上訴人所不爭執，依此，足認本件借款
    清償期限為85年1月20日，被上訴人此項請求權應自85年1月
    20日始可行使。依上規定及判例要旨，本件借款消滅時效應
    自85年1月20日起算， 算至100年1月20日止始罹於消滅時效
    。 上訴人係於99年12月7日提起本件訴訟，有本件民事起訴
    狀上之本院收狀章可稽，則被上訴人此項返還借款請求權並
    未罹於15年時效，灼然已甚。被告所提時效抗辯，難謂有據
    ，故難採認。
  (五)從而，被上訴人本於清償借款之法律關係，請求上訴人應給
    付被上訴人20萬元，及自94年12月 6日起至清償日止，按年
    息百分之五計算之起訴前五年之法定遲延利息，洵屬正當，
    應予准許。原審為被上訴人勝訴之判決，並依職權宣告假執
    行，及同時以裁判確定第一審訴訟費用額為2,100元， 核無
    違誤。上訴意旨指摘原判決不當，求予廢棄改判，即無理由
    ，應予駁回。
六、據上結論：本件上訴為無理由，依民事訴訟法第436條之1第
    3項、第449條第1項、第78條、第87條第1項，判決如主文。
中    華    民    國   100    年    8     月    10    日
                  民事第二庭審判長法  官  邱月嬌
                                  法  官  李言孫
                                  法  官  施錫揮
以上正本係照原本作成。
不得上訴。
中    華    民    國   100    年    8     月    10    日
                                  書記官  林怡吟